【裁判字號】    97,訴,1763
【裁判日期】    970331
【裁判案由】    侵權行為損害賠償
【裁判全文】
臺灣臺北地方法院民事判決              97年度訴字第1763號
原      告  丙○○
被      告  乙○○
            甲○○
上列當事人間請求侵權行為損害賠償等事件，本院於民國97年3
月24日言詞辯論終結，判決如下：
    主  文
被告甲○○應給付原告新臺幣伍佰萬元，及自民國九十六年十一
月二十日起至清償日止，按年息百分之五計算之利息。
被告甲○○應給付原告新臺幣伍佰萬元，及自民國九十六年八月
二十日起至清償日止，按年息百分之六計算之利息。
原告其餘之訴駁回。
訴訟費用由被告甲○○負擔二分之一（即新臺幣貳萬伍仟貳佰伍
拾元），餘由原告負擔。
本判決第一項於原告以新臺幣壹佰陸拾柒萬元或等值之有價證券
為被告甲○○供擔保後，得假執行。
本判決第二項於原告以新臺幣壹佰陸拾柒萬元或等值之有價證券
為被告甲○○供擔保後，得假執行。
原告其餘假執行之聲請駁回。
    事實及理由
一按訴狀送達後，原告不得將原訴變更或追加他訴，但請求之基
  礎事實同一者，不在此限，民事訴訟法第255條第1項第2 款定
  有明文。原告起訴時，係依據侵權行為之法律關係請求被告 2
  人連帶賠償新臺幣（下同）500 萬元，其嗣追加依消費借貸法
  律關係請求被告2 人連帶清償借款，另依票據法律關係，請求
  被告甲○○給付票款，核其追加之新訴與舊訴乃本於同一基礎
  事實，與前開規定無違，應予准許。
二原告起訴主張：
  (一)被告乙○○、甲○○原為夫妻，於民國95年8 月初至伊設於
    台北市○○○路○段41號7-8室之住所，以甲○○在大華證券
    擔任營業員，須有營業績效，其有客戶操作股票，亟需金主
    為由，鼓吹伊以借名登記於訴外人楊景雯名下之房地向銀行
    抵押借款，將資金借予其客戶操作股票，被告2 人復以彼此
    為姻親，彼等絕不會欺騙伊等語，並信誓旦旦保證絕無問題
    ，致伊陷於錯誤，將房地抵押借款所得之500萬元，於95年8
    月10日匯入甲○○帳戶，被告並交付面額500萬元之支票1紙
    、10萬元之支票5 紙予伊收執，用供清償借款本金及每月之
    利息，雙方並言明5 個月後清償。詎清償日屆至前，被告又
    以客戶需資金為由要求延期還款，並於96年2 月10日換發由
    甲○○簽發、發票日為96年8月10日、支票號碼SC0000000號
    、金額500 萬元之本金支票（下稱系爭支票），且另交付由
    乙○○簽發面額各10萬元之利息支票6 紙，惟系爭支票屆期
    提示後未獲付款，伊於96年4 月間調閱被告之戶籍謄本，發
    現被告2人已離婚後方知受騙。
  (二)被告2人共同施用詐術，向伊詐騙500萬元，就其所受損害，
    彼等應依民法第184條第1項、第185條第1項規定負連帶賠償
    之責。縱認伊無法證明被告有共同侵權行為，被告既向伊借
    款，亦應負連帶清償借款之責。
  (三)系爭支票為甲○○簽發，屆期提示未獲付款，爰依票據之法
    律關係，請求甲○○給付票款。被告2 人之侵權行為損害賠
    償債務或返還借款債務與甲○○之票據債務，對伊而言係同
    一內容之給付，為不真正連帶債務，倘其中一人為給付，他
    人就其給付範圍內同免其責任。
  (四)聲明為：
    1.被告乙○○、甲○○應連帶給付原告5,000,000 元，及自
      起訴狀繕本送達翌日起至清償日止，按年息百分之5 計算
      之利息。
    2.被告甲○○應給付原告新台幣5,000,000元，及自96年8月
      20日起至清償日止，按年息百分之5 計算之利息。
    3.前兩項被告，如其中一項被告已履行給付，他項被告於給
      付範圍內免給付義務。
    4.願供擔保請求宣告假執行。
三被告則抗辯：
  (一)本件借款相關事宜均由甲○○與原告之妻洪月桂洽商，借得
    款項亦由甲○○自行運用，乙○○並非借款人，自無清償借
    款之義務。
  (二)甲○○因操作股票需要資金方向原告借款，嗣因財務困難方
    無法如期清償本金，且已支付一年之高額利息，並非故意詐
    欺原告之金錢。又甲○○於96年2 月財務發生狀況後曾告知
    原告，原告要求甲○○一定要兌現前所交付、用以支付96年
    3月至7月利息之支票，並稱如該等支票兌現，票款可用以抵
    償本金，甲○○已支付前開支票之票款，依雙方之約定，本
    件借款餘額為450萬元，非如原告所稱之500萬元。
  (三)聲明為：原告之訴駁回。
四得心證之理由：
  (一)侵權行為損害賠償部分：
    1.按因故意或過失，不法侵害他人之權利者，負損害賠償責
      任。故意以背於善良風俗之方法，加損害於他人者亦同；
      數人共同不法侵害他人之權利者，連帶負損害賠償責任；
      不能知其中孰為加害人者，亦同，固為民法第184條第1項
      、第185條第1項所明定，惟以侵權行為為原因，請求賠償
      損害者，應就其權利被侵害之事實負立證之責，最高法院
      著有19年上字第38號判例可資參照。
    2.原告主張被告2人共同施用詐術，使其陷於錯誤交付500萬
      元，受有損害等情，為被告堅詞否認，依前引判例意旨，
      自應責由原告就此負舉證之責。經查：
      原告主張被告2 人有共同侵權行為，無非以被告共同向
        其借款，且屆期並未依約還款為其論據，然證人即原告
        之妻洪月桂證稱：「當初是甲○○先來找我，說他上班
        的公司需要業績，叫我幫忙提供資金，因為我本身沒有
        作股票，他講的很多事我不懂，所以沒有馬上答應，乙
        ○○就有來遊說我，說甲○○手上可用的資金有幾千萬
        元，我只借幾百萬元不會有事，後來我就和原告商量這
        件事，原告表示以被告二人的信用借錢給他們應該不會
        有事，就叫我將房屋拿去抵押借款，再借錢給被告，我
        就聽我先生的指示去辦理」等語（見本院卷第36頁），
        顯見本件係因甲○○有資金需求，方由甲○○出面與洪
        月桂洽商借款事宜，原告透過洪月桂得知甲○○欲借款
        之訊息後，對甲○○之信用、借款回收之風險經過評估
        ，方出於己意同意貸予款項，此核與甲○○陳述之借款
        過程相符（見本院卷第29頁），甲○○既於借款前即已
        向原告表明借款緣由，且無其他事證認定其當時表明之
        緣由與事實不符，則由兩造締約前之洽商過程，要難遽
        認甲○○係施用詐術，使原告陷於錯誤而同意貸予其款
        項。
      再者，兩造均同認針對本件借款，係約定由甲○○每月
        給付原告10萬元利息，至96年1 月一次清償本金，嗣雙
        方合意延展本金清償期至同年8 月等情，而甲○○於借
        款後依約按月給付利息至96年7 月，非僅為證人洪月桂
        證述明確在卷（見本院卷第36頁），且有原告提出之存
        摺影本可稽（見本院卷第8頁、第11-13頁），可知甲○
        ○向原告借得款項後，確實依兩造之約定按月給付利息
        ，且付息期間達一年，堪認其確有履約之誠意。況本件
        借款利率高達月息百分之2 ，甲○○於借款後給付之利
        息總額已逾百萬元，超逾本金五分之一，雖其嗣後未依
        約清償本金，容或係其向原告借得款項後財務狀況變動
        所致，尚難執此認定其於借款之初，即有詐欺之意圖。
        原告主張甲○○向其借款未償即屬詐欺，要屬率斷，尚
        非可採。
      至原告另稱乙○○係與甲○○共同向其借款，共同詐欺
        其錢財云云，然證人洪月桂明確指稱：當初是甲○○出
        面借款，乙○○僅曾對洪月桂為遊說，欲使原告同意借
        款予甲○○（見本院卷第36頁），顯見乙○○並非本件
        之借款人。本件之借款人於向原告借款之時，既未施用
        詐術使原告陷於錯誤而同意借款，如前述，更遑論僅曾
        參與遊說之乙○○有施用詐術之情。
    3.綜上，原告既未能證明被告二人有故意侵害原告權利之行
      為，復未能證明彼等曾以施用詐術之背於善良風俗方法，
      加損害於原告，則其主張被告二人應依前揭規定，連帶對
      其負侵權行為損害賠償之責，即難認有理。
  (二)返還消費借貸款部分：
    1.按借用人應於約定期限內，返還與借用物種類、品質、數
      量相同之物；遲延之債務，以支付金錢為標的者，債權人
      得請求依法定利率計算之遲延利息，民法第478條、第233
      條第1項分別定有明文。
    2.甲○○於95年8月向原告借款500萬元，約定應於96年8 月
      一次清償本金，惟甲○○屆期並未還款等情，前已詳論。
      甲○○雖辯稱其於96年3月曾與原告約定，以96年3月到 7
      月之利息抵付本金，故其未償借款僅餘450 萬元云云，為
      原告所否認，甲○○對此復未能舉證以實其說，所辯難認
      屬實，是本件欠款金額，應以原告所主張之500 萬元為可
      採。甲○○另簽發系爭支票交予原告收執，用以清償欠款
      ，核屬新債清償，於甲○○兌付該支票支票款前，其原有
      之返還消費借貸款債務仍不消滅（民法第320條參照），
      則原告依其與甲○○間之消費借貸契約，請求甲○○清償
      借款並加計法定遲延利息，即屬有據。至乙○○並非本件
      借款人，前已述及，是原告請求乙○○與甲○○連帶清償
      借款，誠乏依據，委無足取。
  (三)給付票款部分：
    1.按發票人應照支票文義擔保支票之支付；執票人向支票債
      務人行使追索權時，得請求自為付款提示日起之利息，如
      無約定利率者，依年利六釐計算，票據法第126條、第133
      條規定甚明。
    2.原告主張其持有甲○○公司簽發之系爭支票，屆期提示不
      獲兌現等情，業據提出支票、退票理由單為證（見本院卷
      第9 頁），並為甲○○所不爭，堪予信實。則其依前開規
      定請求甲○○給付票款並加計法定遲延利息，於法並無不
      合，應予准許。
  (四)綜上所述，甲○○向原告借款500 萬元，並交付系爭支票用
    供清償，該支票屆期提示不獲付款，甲○○對原告所負之清
    償借款債務仍屬存在，則原告依據其與甲○○間之消費借貸
    契約及票據之法律關係，分別請求甲○○給付500 萬元，及
    自起訴狀繕本送達翌日及支票提示日（分別為96年11月20日
    、96年8月20日）起至清償日止，按年息百分之5、百分之6
    計算之利息，均有理由，應予准許；原告對乙○○所為之請
    求，則無理由，應予駁回。又甲○○所負之清償票款債務與
    清償借款債務，屬新債清償，於票款清償之範圍內，借款債
    務即告消滅，併予指明。
  (五)原告陳明願供擔保，聲請宣告假執行，就其勝訴部分，核無
    不合，爰酌定相當擔保金額，予以宣告之；至其敗訴部分，
    假執行之聲請已失所附麗，應併予駁回。
  (六)本案事證已明，兩造其餘主張及舉證，核與判決結果無影響
    ，於茲不贅。
五訴訟費用負擔之依據：民事訴訟法第79條。
中    華    民    國    97    年    3     月    31    日
                  民事第六庭    法  官  陳婷玉
以上正本係照原本作成
如對本判決上訴，須於判決送達後20日內向本院提出上訴狀
中    華    民    國    97    年    3     月    31    日
                                書記官  詹雪娥


司法院資訊處製作；財團法人民間司法改革基金會備份。
